臺灣高等法院臺南分院刑事判決　　　96年度重上更(四)字第83號
上　訴　人
即　被　告　丙○○
　　　　　　　　　　現於臺灣雲林監獄執行中
指定辯護人　本院公設辯護人丁○○
上列上訴人因毒品危害防制條例案件，不服臺灣雲林地方法院九
十二年度訴字第二三一號中華民國九十三年六月十日第一審判決
（起訴案號：臺灣雲林地方法院檢察署九十一年度偵字第二九七
八號），提起上訴，判決後，經最高法院第四次發回更審，本院
判決如下：
    主  文
原判決撤銷。
丙○○無罪。
    理  由
一、公訴意旨略以：被告丙○○基於販賣第一級毒品海洛因概括
    犯意，自民國（下同）九十一年四月間至九十一年七月十一
    日止，在雲林縣口湖鄉頂湖村二一號旁李夫人廟前，連續多
    次以每包新台幣（下同）一千元代價，販賣第一級毒品海洛
    因予甲○○施用；復於九十一年六月中旬某日，在雲林縣口
    湖鄉謝厝村淨水廠附近，以相同代價販賣第一級毒品海洛因
    予乙○○施用。嗣甲○○、乙○○，於九十一年七月十一日
    十二時四十分許，在上開李夫人廟前施用毒品，為警查獲，
    並自甲○○身上扣得海洛因二小包（毛重０‧二四公克），
    且供出毒品來源為丙○○，始查知上情。因認被告丙○○涉
    犯毒品危害防制條例第四條第一項連續販賣第一級毒品罪嫌
    云云。
二、按犯罪事實，應依證據認定之，無證據不得認定其犯罪事實
    ；又不能證明被告犯罪者，應諭知無罪之判決；刑事訴訟法
    第一百五十四條第二項、第三百零一條第一項，分別定有明
    文。又認定犯罪事實所憑證據，須於一般人不致有所懷疑，
    而確信其為真實程度者，始得據作為有罪認定，若未達此一
    程度，而有合理懷疑存在時，即無從為有罪認定；又認定不
    利於被告事實須依積極證據，苟積極證據不足以認定不利於
    被告之事實時，即應為有利被告認定，更不必有何有利證據
    （七十六年台上四九八六、三十年上字八一六號判例參照）
    。且檢察官就被告犯罪事實應負舉證責任，並指出證明方法
    。刑事訴訟法第一百六十一條第一項定有明文。因此，被告
    並無自證無罪義務，此乃無罪推定原則。是以何項卷證資料
    有利於被告或不利於被告，應由擔任公訴角色檢察官盡其舉
    證之義務，此乃上開法條規定公訴人於刑事訴訟程序進行中
    應盡法定義務。又刑事訴訟法第一百六十一條已於九十一年
    二月八日修正公布，其第一項規定：檢察官就被告犯罪事實
    ，應負舉證責任，並指出證明之方法。因此，檢察官對於起
    訴犯罪事實，應負提出證據及說服實質舉證責任。倘其所提
    出之證據，不足為被告有罪積極證明，或其指出證明方法，
    無從說服法院以形成被告有罪心證，基於無罪推定之原則，
    自應為被告無罪判決諭知（九十二年台上字第一二八號判例
    參照）。次按犯施用毒品之罪，供出毒品來源，因而破獲者
    ，得減輕其刑，毒品危害防制條例第十七條定有明文，可見
    施用毒品者該項供述，係屬有利於己供述，其固非絕無證據
    能力，但為防範其作利己損人不實供述，自須擔保該項供述
    真實性，（尤應有足以令人確信其陳述為真實補強證據），
    始得作為判斷依據，否則若僅憑其反覆不一證詞，即認被告
    有販賣毒品嚴重犯行，無異使一般人陷於隨時為人誣攀可能
    ；又縱其證言無瑕疵，亦不能專憑其證言即認定被告有販賣
    毒品事實，仍須調查其他證據，以資審認，必至因其他證據
    之證明力，已可確信該項供述為真實而無合理懷疑時，始得
    據為對他人不利認定（八十九年台上字二一八號、三四六八
    號、三六一八號判決參照）。
三、訊據上訴人即被告丙○○堅決否認有販賣第一級毒品海洛因
    犯行，辯稱：他們是說向阿雞買的，並不是向我丙○○買的
    ；我根本沒有販賣毒品云云。
四、公訴人認被告丙○○涉犯上開罪行，無非以上揭事實已據證
    人甲○○、乙○○證述屬實，且證人甲○○、乙○○供稱，
    被告以0000000000號行動電話（公訴人誤為000-000000號）
    為聯絡工具及渠等向被告買受海洛因時間、地點及海洛因價
    格等情節證述甚詳，又被告亦不否認與甲○○相識且手機門
    號0000000000號是其使用等情，為其主要論據。惟查：
  (一)證人甲○○部分：
　1.證人(1)「甲○○於警詢」指稱：（這些海洛因你向誰買？以
  　何價購買？賣給你海洛因的人特徵為何？）這些海洛因是我
    所有，是向一位綽號「阿雞」男子購買，以一包購買一小包
    新台幣一千元，二小包共二千元，「阿雞」的特徵是瘦瘦高
    高，膚白，戴金邊眼鏡；（警方所提供口卡，經你指認是否
    為販賣海洛因給你之人？）經我指認確為該民所販賣無訛；
    （你與販賣者丙○○如何聯絡交易？）我與丙○○聯絡均打
    丙○○手機，號碼是0000000000號；（你每次向丙○○購買
    海洛因多少錢？多少包？）我每次購買二包，每一包新台幣
    一千元，共購買二小包，共新台幣二千元；（丙○○販賣海
    洛因給你使用何種交通工具？交易地點為何？）丙○○都騎
    腳踏車跟我們接觸，交易地點都在口湖鄉頂湖村頂湖２１號
    旁李夫人廟內；（你共計向丙○○購買幾次海洛因毒品？）
    我向丙○○共購買有十多次」云云（詳警卷二至三頁）。而
    證人(2)「甲○○於原審」卻證述：（有無見過剛剛在場的被
    告？）沒有見過；（你在警局有無說過是跟阿雞買的？）是
    ，阿雞是我說的，但他叫什麼名字我不知道，電話也不是我
    說的；（後面有說丙○○的聯絡手機號碼等是何人說的？）
    不是我說的，因我不認識對方，我沒辦法講，我均是跟乙○○一起去買的，由乙○○出面與對方接觸，至於乙○○是不
    是跟丙○○買，我不知道，我只知乙○○都是跟一個叫阿雞
    買的；（阿雞這個人，你是否有看過？）沒有；（你有無見
    過阿雞？）有遠遠看過，但看不清楚；（你每次向阿雞買毒
    品交易方式為何？）都是乙○○與他交易，我均遠遠的車上
    等待等情（詳原審卷六四至六六頁）；而證人(3)「甲○○於
    更一審」復供稱：（你認識在庭的被告丙○○？）不認識；
    （九十一年七月十一日你們查獲時，在警察局你有無當場指
    認被告有賣毒品給你們？）當時有三人被捉，我們被送至口
    湖派出所作筆錄時，因買毒品均是乙○○去交易的，至他和
    誰買我根本不知，在派出所我是第二個作筆錄的人，作筆錄
    時警員問我藥頭是誰，我說不知道，後來警員陳朝吉拿壹張
    口卡給我看問是否這個人，我說不是，警員就說乙○○都說
    是這個人，你還說不是，我就說乙○○說是他那就是他，因
    為交易毒品都是乙○○出面交易的；（你們去買毒品的地點
    在那裡？）雲林縣口湖鄉；（是否曾在雲林縣口湖鄉頂湖村
    二一號旁李夫人廟前買過毒品？）沒有，我們是在那邊吸食
    被捉的；（你們是否曾在雲林縣口湖鄉謝厝村淨水廠附近買
    毒品？）有買過一次，都是乙○○去買的，我在車上等，兩
    個合資買一千元；（你認識阿雞？）我們被捉到派出所時是
    警察告訴我們的，說丙○○的外號叫「阿雞」；（你以前是
    否曾經聽過「阿雞」這個綽號？）沒有云云（詳更一卷七二
    至七五頁）。然(4)經「原審當庭勘驗證人甲○○警詢錄音帶
    （九十一年七月十一日）結果，證人甲○○於警詢係供稱：
    我是自九十年起至九十一年七月十一日止，施打海洛因；海
    洛因是向一個叫阿雞買的，阿雞瘦瘦高高的；是經警察提供
    的口卡指認販賣毒品的人；（你與丙○○如何聯絡？）0000
    000000號；（你與丙○○買過多少毒品？）約二千元海洛因
    ；（你是如何跟丙○○買的？）是騎踏車到淨水廠買的；跟
    丙○○買過十幾次毒品等語（詳原審卷七二頁）。
  2.綜上所述，證人甲○○於警詢證稱，向被告購買海洛因係每
    次買二小包，共二千元，地點在口湖鄉頂湖村頂湖二一號旁
    李夫人廟，與丙○○均是打手機聯絡；而於原審卻稱，伊不
    認識被告，交易均是與證人乙○○去，且係由證人乙○○與
    綽號「阿雞」交易；在更一審復稱，其不認識被告，在九十
    一年七月十一日，被查獲前沒有聽過「阿雞」這個綽號，係
    與證人乙○○合資購買一次一千元，在雲林縣口湖鄉謝厝村
    淨水廠，而原審勘驗證人甲○○警詢錄音帶卻稱，其騎腳踏
    車到上開淨水廠購買等情，證人甲○○上述證詞，微論就其
    與被告丙○○購買毒品聯絡方式，係由自己以手機與被告丙○○聯絡或係由證人乙○○聯絡？係自己一人去購買毒品或
    與證人乙○○共同購買？係由自己與被告丙○○親自交易或
    由證人乙○○出面與被告丙○○交易？購買地點係在上述李
    夫人廟或上述淨水廠？購買金額係一千元或二千元？購買次
    數係十多次或一次或多少次？此等重要販賣情節，前後不一
    ，且相互岐異，有嚴重瑕疵，則證人甲○○供稱，有向被告
    購買安非他命云云，難認屬實！更難謂證人甲○○所指無瑕
    疵存在，自難擔保其證言為真實可採，當難遽此作為不利被
    告之認定。
  (二)證人乙○○部分：
　1.證人(1)「乙○○於警詢」證稱：因甲○○、邱峰崇先行駕駛
　  八Ｖ─二二○號大貨車到達現場，而後我駕駛ＵＫＦ─六九
    六號輕機車，前往與他們會合；我沒有看到甲○○與綽號「
    阿雞」交易毒品過程，但甲○○向我稱，該毒品是向綽號「
    阿雞」男子所購買；我之前所施打海洛因，是向丙○○所購
    買的；我最近一次於九十一年六月中旬，在口湖鄉謝厝村淨
    水廠，向丙○○購一小包海洛因，價格一千元、我總共向丙○○購買海洛因一小包一千元；我打丙○○0000000000號聯
    絡交易海洛因等語（詳警卷五、六頁）。(2)證人「乙○○經
    原審拘提後」供稱：我不認識丙○○，雞仔比丙○○還要胖
    ；（你有無在警訊說過在淨水廠向丙○○買海洛因一小包，
    價格一千元？）我有這樣講，但我講的是雞仔，不是丙○○
    ；（你為何會知道丙○○行動電話？）我沒說過，我不知道
    他的電話號碼，那是我朋友打的；電話號碼是在警察局做筆
    錄時，警察跟我說的；（拿毒品是否都是自己去的？）大都
    是自己去，只有這次與甲○○與另位朋友邱峰崇一起去，是
    騎機車去的；（你有無跟甲○○一起出錢買毒品？）只有一
    次，是向雞仔買的；（那次如何去的？）我騎機車去，買後
    ，到橋那邊被警察抓到；那次我們三人一起騎機車到那邊，
    跟雞仔拿毒品後，再三個人一起離開的云云（詳原審卷六七
    、六九頁）。另(3)「證人乙○○於原審」又證稱：警察做筆
    錄，有依我意思記載；做完筆錄後，有給我看就叫我簽名；
    丙○○名字是警察跟我說的，我聽甲○○說他是向一個叫雞
    仔的購買的；（為何在警局不說是雞仔，而說是丙○○）是
    因警察說是雞仔就是丙○○，讓我以為雞仔是丙○○，所以
    才會那樣說；（你打雞仔的電話是幾號？）不是我打的，均
    是甲○○打的；你是否看過阿雞仔）我每次載甲○○去，我
    在旁邊有看到阿雞仔，我看阿雞仔不像丙○○，不像丙○○
    那麼高，所以可以肯定丙○○不是阿雞仔；我是用一張一千
    元跟他買的；錢我交給甲○○、甲○○再馬上交給他；毒品
    當場是阿雞拿給甲○○，而甲○○在車上再給我；甲○○要
    去的時候，都會先打電話跟阿雞說要買多少；甲○○知道阿
    雞的電話等語，並先供稱：我可以肯定丙○○不是阿雞仔。
    忽又改稱：我是不敢確定是丙○○等語（詳原審卷一五三至
    一五七頁）。(4)於證人「乙○○更一審」又供稱：（你在口
    湖鄉淨水廠買過海洛因幾次）一次而已，就是被捉的那一次
    ；（那次買多少）二人合資買一千元；（九十一年七月十一
    日和甲○○交易毒品的人你有無看過）沒有看過云云。
  2.綜合證人乙○○上開各次供述，證人乙○○對於如何去查獲
    現場，究係自己騎機車或與人共乘？購買毒品的時間係在九
    十一年六月中旬或同年七月十一日？購買毒品係自己或與甲○○合資或與甲○○、邱峰崇三人合資？購買一包海洛因一
    千元為何自證人甲○○身上查獲二小包海洛因？購買次數係
    僅一次或如其所證每次載證人甲○○去數次？有無看過被告
    丙○○？上開供述，均前後嚴重歧異，前後所述販賣者，究
    係丙○○或綽號「阿雞」，亦有不符。苟為證人乙○○所親
    身經歷事實，何以供述不一，實難遽認證人乙○○所證為真
    。
  (三)上開證人甲○○、乙○○證詞前後不一。就證人甲○○、乙○○證詞參照觀之，二位證人證詞，對於購買海洛因數量，
    每次係一包或二包？係二人合資購買或各別購買？由誰與綽
    號「阿雞」聯絡，或稱乙○○或稱甲○○？購買地點係在上
    述李夫人廟或淨水廠？九十一年七月十一日查獲當日，從證
    人甲○○處所扣得二小包海洛因，係其二人合資？或另與證
    人邱峰崇三人合資？合資金額各多少？均互相矛盾。另證人
    甲○○、乙○○所供與綽號「阿雞」所聯絡行動電話000000
    0000號，雖被告坦承係其在使用（詳原審卷一五八頁）。惟
    持機人係另一吳呈期之人，為易付卡，而經調閱自九十一年
    六月一日至九十一年七月卅一日止通聯紀錄已逾保留期限等
    情，有和信電訊股份有限公司傳真在卷可稽（詳更一卷五五
    頁）。被告丙○○係供述上開行動電話亦有多人在使用等語
    ，倘證人甲○○、乙○○果真以上述行動電話與綽號「阿雞
    」聯絡，亦無法證明即係與被告丙○○聯絡，而又無通聯紀
    錄佐證。是證人甲○○及乙○○上開供述，自難作為不利被
    告認定之依據。
  (四)再者，證人陳朝吉警員（即製作甲○○警詢筆錄警員）於原
    審證述：（你拿出給甲○○口卡是如何給他指認？）因我們
    知道阿雞的人是指何人，加上有毒品前科，且我在口湖分駐
    所四年多，知道毒品列管人口的外號；綽號阿雞是何人？）
    證人指認在庭被告；（甲○○在警訊筆錄中，甲○○是指稱
    賣海洛因給他的人是阿雞還是丙○○？）阿雞；（你說警方
    先前就認識丙○○，知道有這個人？）是，因擔任基層警員
    ，都要知道這些列管人口及特徵；（警方是否知道被告住址
    及電話？）知道；（那時候為何沒扣住手機並調取相關通聯
    紀錄？）手機有扣案，但事後如何處理不知道，要問三組，
    且分駐所沒有權限去調取相關通聯紀錄」，而證人陳朝吉在
    更一審證述：當時我們捉他們三人回來後，甲○○他們三人
    當場就說，毒品是向「雞仔」買的，因口湖鄉頂湖村有毒品
    前科綽號叫「雞仔」的只有一個，就是被告丙○○，我們就
    打電話叫丙○○過來讓他們當場指認，他們點頭說是，我們
    也有調出口卡片影印本叫他們指認，他們就說是被告沒錯；
    （丙○○有無外號？）叫「雞仔」；（丙○○除本件外，被
    捉到毒品案件還有幾件？）知道他有好幾件，還有次他因注
    射毒品，騎機車撞到電線桿，被送到媽祖醫院急救那件等語
    （詳更一卷七八至七九頁），則證人陳朝吉知悉丙○○綽號
    係「雞仔」而非「阿雞」，為何並在警詢筆錄由證人甲○○
    再加以辨明，而證人甲○○在警詢復無指稱綽號「阿雞」係
    住在何處之人，且提出供證人甲○○指認口卡片係影印本（
    詳警卷十頁），黑白模糊不清，相貌輪廓不清晰，證人甲○○指認尚難遽認為並無錯誤可能。又證人陳朝吉所服務口湖
    分駐所即有列管毒品案人口相片，而被告丙○○復有多次毒
    品前科（與本件最近一次係九十一年六月廿六日，有臺灣高
    等法院被告全國前案紀錄表、被告丙○○另毒品案法務部調
    查局鑑定書在卷可憑，詳偵查卷十二頁）。其對被告丙○○
    印象應特別清楚，如有清晰照片，可提出由證人甲○○明白
    指認，何以提出口卡片供證人甲○○指認，再被告丙○○既
    已於當日下午四時許到案，復由證人甲○○、乙○○指認（
    該部分無證人乙○○指認相關資料，亦無法提出乙○○警詢
    錄音帶，詳原審卷八六頁），應可由證人甲○○直接指認即
    可，為何提供口卡片供證人甲○○指認？而證人陳朝吉提出
    口湖分駐所列管毒品案者相關照片到院，有照片五張在卷可
    稽（詳更一卷九三頁），亦較上述指認口卡片清楚，且被告
    丙○○照片係照全身，應較口卡片指認正確，而證人甲○○
    於警詢指認綽號「阿雞」特徵之一為膚白云云（詳警卷二頁
    ）。惟觀諸上開被告丙○○照片及在上訴審所附照片（詳上
    訴卷四六至四七頁），被告丙○○膚色並非膚白，自難以證
    人陳朝吉證述，遽認證人甲○○於警詢證述，係完全無瑕疵
    ，而為不利被告丙○○之認定。
五、末查，案件證據取捨及事實認定，固屬事實審法院自由判斷
    職權，然此項職權行使，應受經驗法則、論理法則所支配，
    此觀刑事訴訟法第一五五條第一項規定自明。又犯施用毒品
    之罪，供出毒品來源，因而破獲者，得減輕其刑，毒品危害
    防制條例第十七條定有明文。可見施用毒品者該項供述，乃
    有利於己陳述，雖非絕無證據能力，但為防範其為損人而利
    己不實供述，自須有足以確信為真實補強證據，以擔保其證
    言憑信性，始得採為判斷依據。且上揭補強證據，當以足資
    證明與犯罪構成要件之事實具有直接關聯性者為宜。本件證
    人甲○○、乙○○在審理中，已為有利被告證言，核與渠等
    在警詢所供不符，則證人甲○○、乙○○前後不一供述，自
    難遽信。至警員陳朝吉所為甲○○、乙○○係如何指認被告
    之證言，及被告直承所用行動電話號碼確與甲○○、乙○○
    所述者相符。惟此等均僅得作為被告犯罪事實之補強證據而
    已，然證人甲○○及乙○○前後不一瑕疵供述，所為補強證
    據，尚無法使本院形成對被告有罪確切心證。再者，本件依
    卷內證據資料顯示，缺乏一般販賣毒品者，常有大批毒品、
    金錢、分裝器具、帳單等物，更無買賣雙方電話監聽錄音或
    通聯紀錄，倘遽認被告有觸犯販賣第一級毒品重罪，顯難謂
    合於經驗法則及論理法則。
六、綜上各情，證人甲○○、乙○○、陳朝吉所為不利被告證詞
    ，尚有合理懷疑，難認屬實，且查無任何供被告販賣毒品用
    海洛因、或買賣間電話通聯紀錄或販賣工具等物證。本件檢
    察官所舉證據及本院依職權調查所得證據，均尚未達於通常
    一般人均不致有所懷疑程度，此外查無其他積極證據足資證
    明被告丙○○有販賣第一級毒品犯行，應認被告犯罪尚屬不
    能證明。原審疏未詳察，並仔細勾稽證人證詞真實性，即遽
    採為不利被告認定，而對被告論處販賣毒品罪刑，自有未合
    。被告上訴意旨，否認犯罪，指摘原判決不當，為有理由，
    應由本院將原判決予以撤銷，改諭知被告無罪，以期適法。
據上論斷，應依刑事訴訟法第三百六十九條第一項前段、第三百
六十四條、第三百零一條第一項，判決如主文。
本案經檢察官徐松奎到庭執行職務。
中　　華　　民　　國　　96　　年　　5　　月　　3  　　日
                  刑事第六庭    審判長法　官  蔡崇義
                                      法　官  杭起鶴
                                      法　官  董武全
以上正本證明與原本無異。
檢察官如不服本判決，應於收受本判決後十日內向本院提出上訴
書，其未敘述上訴理由者並得於提起上訴後十日內向本院補提理
由書。
本件被告不得上訴。
　　　　　　　　　　　　　　　　　　　書記官  許美惠
中　　華　　民　　國　　96　　年　　5　　月　　3  　　日
